臺灣高等法院臺中分院民事判決　100年度家上字第16號
上　訴　人　林彩欽
被上訴　人　林天祿
上列當事人間請求離婚事件，上訴人對於中華民國99年12月14日
臺灣臺中地方法院99年度婚字第648號第一審判決提起上訴，本
院於100年3月22日言詞辯論終結，判決如下：
    主  文
上訴駁回。
第二審訴訟費用由上訴人負擔。
    事實及理由
壹、上訴人方面：
    上訴人起訴主張：
一、兩造於民國（下同）90年11月28日結婚，被上訴人於結婚時
    持名片，向上訴人騙稱其為貿易公司董事長且有1棟房子與
    許多財產，甚至於婚後，被上訴人仍未清償結婚時所積欠之
    結婚費用（如媒人紅包、機票等）。
二、被上訴人於婚後幾乎未給付家庭生活費用長達8年半，胥由
    上訴人負擔，且被上訴人不務正業，終日於家中聚賭抽佣，
    屢勸不聽。上訴人則於被上訴人控制下終日工作，幫被上訴
    人照顧小吃店，煮飯給被上訴人牌友吃。
三、而上訴人曾因工作受傷，被上訴人亦未盡救護與照顧義務，
    更曾於上訴人外出就醫時，誣指上訴人「討客兄」，亦曾詛
    咒得子宮頸癌，另曾於95年10月27日對上訴人實施家庭暴力
    行為，並長期對上訴人謾罵、羞辱、毆打。而每當上訴人熟
    睡之際，被上訴人更對上訴人身體摸、搔、咬，致上訴人經
    常性失眠飽受虐待。
四、兩造夫妻關係名存實亡，感情基礎已蕩然無存，無法繼續共
    同生活，兩造婚姻無疑已生重大破綻，在客觀上已達難以繼
    續維持或回復婚姻之希望，爰依民法第1052條第1項第3款、
    第2項之規定，請求判決離婚。
貳、被上訴人方面
    被上訴人則辯以：
一、被上訴人確係數家公司之負責人，而被上訴人雖非家財萬貫
    ，但亦絕無負債。至媒人紅包係上訴人所欠，而來台之機票
    錢新台幣（下同）1.5萬元，雖係上訴人先支付，但被上訴
    人已回饋與上訴人至少30萬元。
二、上訴人於98年12月18日取得身分證後，即於99年1月5日將戶
    籍遷出，99年1月8日更返回大陸探親後即音訊全無，上訴人
    當時以電話告訴被上訴人說臺灣景氣不好，盼留在大陸開餐
    廳，嗣後上訴人入境臺灣亦未告知，是上訴人遭警查獲後，
    被上訴人始知悉上訴人於99年3月12日已返台，並於北部之
    卡拉OK店上班。
三、被上訴人雖偶於閒暇之餘打小牌，亦屬普遍之消遣，對象亦
    皆為親朋好友，從無違警紀錄，且未曾影響家庭生計。
四、上訴人來台後之生活費用均由被上訴人負擔，其所賺取之金
    錢悉數寄回大陸，被上訴人更曾投入300餘萬元為上訴人開
    設複合式餐飲店。上訴人受傷時，被上訴人均陪其至醫院，
    其後由其服務之工廠負責處理；上訴人經常稱肚子痛，被上
    訴人說搞不好係子宮癌而叫其去檢查，並非詛咒。
五、上訴人經常騙稱欲加班，卻在外與男人幽會而遭被上訴人之
    友撞見，而上訴人以手機與異性朋友怯怯私語之事，更不勝
    枚舉。95年10月27日，上訴人未經被上訴人允許帶男姓同鄉
    回家用餐，致兩造爭吵，被上訴人打上訴人耳光，上訴人即
    攻擊被上訴人，被上訴人出於本能抵擋，亦遭上訴人抓傷。
參、原審經審酌兩造所提出之攻擊防禦方法後，認本件難認上訴
    人有受被上訴人不堪同居虐待之事實或兩造間有難以維持婚
    姻之重大事由存在，上訴人依民法第1052條第1項第3款及第
    2項之規定，請求判決離婚為無理由，而予駁回。上訴人不
    服第一審判決提起上訴，於本院上訴聲明為：(1) 原判決廢
    棄。(2)准上訴人與被上訴人離婚。(3)第一審、第二審訴訟
    費用均由被上訴人負擔。被上訴人於本院答辯聲明為：(1)
    上訴駁回。(2)訴訟費用由上訴人負擔。
肆、兩造不爭執之事實，本院採為裁判之基礎：
一、兩造於於90年11月28日結婚，目前婚姻關係仍存續中（本院
    卷第21頁），並有戶籍謄本二份在卷（原審卷第11、12頁）
    。
二、上訴人為國小肄業，於餐飲業擔任打雜工作；被上訴人為五
    專肄業，自己經營小餐館等事實，為兩造所不爭（原審卷第
    83頁背面）。
三、兩造對於證人王俊生、黃國垣、王俊榮、楊榮誠、王秀英於
    原審之證述內容均不爭執（本院卷第27頁）。
伍、本院得心證之理由：
    上訴人雖主張被上訴人會毆打上訴人，且不關心上訴人，及
    被上訴人無正當工作，經營賭場云云，為被上訴人所否認，
    經查：
一、證人王俊生結於原審證稱兩造共同經營卡拉ＯＫ店，收入均
    交給被上訴人當家庭生活費用；與被上訴人經常在家聚賭打
    麻將且抽佣，且聽過兩造吵架互罵；上訴人跟其提過遭被上
    訴人毆打，被上訴人亦跟其提過打過上訴人2次等語明確（
    見原審卷第49至第49頁背面）。證人黃國垣則於99年10月15
    日原審結證稱其從99年5月底迄今，借住在被上訴人家裡，
    其未住被上訴人家以前，即經常出入被上訴人家，以前幫被
    上訴人看店過，而據其觀察兩造感情不錯，兩造均有負擔家
    庭生活費用，朋友會在被上訴人家中消遣打麻將，有時1個
    禮拜1次，有時1個月1次等語明確（原審卷第52至53頁）；
    證人王秀英則於原審結證稱其曾聽上訴人哭訴遭被上訴人罵
    ，罵的內容則忘記了，有時其當場聽到被上訴人罵上訴人，
    罵的內容其不記得了，只是夫妻吵架大小聲而已等語明確（
    見原審卷第53至53頁背面）。證人王俊榮結證稱其經常至被
    上訴人經營的賭場賭博，一星期去2、3次，賭場是被上訴人
    開的，上訴人經常在那邊幫忙，其曾聽過兩造吵架互罵，罵
    的內容很難聽，聽過2、3次，但未看過兩造打架等語（原審
    卷第84頁至85頁）；證人楊榮誠則結證稱其係被上訴人之房
    客，被上訴人幫上訴人開設餐飲店讓上訴人經營，其住在那
    邊4、5年來，均未看過兩造互毆或互罵，但曾經聽過兩造有
    口角，係夫妻爭吵，但次數很少，兩造經營家庭麻將，其亦
    曾經打過，兩造均有參與，有時候是被上訴人叫朋友來打牌
    ，有時候是上訴人叫的等語明確（原審卷第85頁背面至87頁
    ）。則由前開證人之證詞與上訴人所提診斷證明書（原審卷
    第8頁）相互參酌以觀，兩造確曾吵架互罵，被上訴人亦曾
    毆打上訴人，但次數不多，且依卷附診斷證明書所載（原審
    卷第8頁），上訴人僅係受有表淺性損傷、右手瘀傷，傷勢
    並非嚴重，且僅有一次；而兩造均有負擔家庭生活費用，並
    共同經營小餐館，被上訴人並無上訴人不謀正職之情形，而
    上訴人所指在家聚賭抽佣云云，依上開證人之證述，應係兩
    造共同經營家庭麻將，而非被上訴人一人獨自經營，應可認
    定。另上訴人所指渠車禍，被上訴人未予關心一節，被上訴
    人辯稱本係皮肉之傷，係上訴人擅自被別人帶去動刀，搞到
    發炎等語，此部分上訴人並未能舉證證明渠傷勢之嚴重性已
    達須開刀之程度，而上訴人所主張其餘關於離婚之原因事實
    ，或為被上訴人所否認，或未舉證證明，自難認上訴人前開
    部分之主張為真實。
二、按夫妻之一方受他方不堪同居之虐待者，得請求法院判決離
    婚，民法第1052條第1項第3款定有明文；所謂不堪同居之虐
    待，係指與以身體或精神上不可忍受之痛苦，致不堪繼續同
    居者而言。又維護人格尊嚴與確保人身安全，為我國憲法保
    障人民自由權利之基本理念；增進夫妻情感之和諧，防止家
    庭暴力之發生，以保護婚姻制度，亦為社會大眾所期待。是
    前開所稱不堪同居之虐待，應就具體事件，衡量夫妻之一方
    受他方虐待所受侵害之嚴重性，斟酌當事人之教育程度、社
    會地位及其他情事，是否已危及婚姻關係之維繫以為斷；若
    受他方虐待已逾越夫妻通常所能忍受之程度而有侵害人格尊
    嚴與人身安全者，即不得謂非受不堪同居之虐待，亦經大法
    官會議釋字第372號解釋明確（最高法院90年度台上字第353
    號判決參照）。本件上訴人為國小肄業，於餐飲業擔任打雜
    工作；被上訴人為五專肄業，自己經營小餐館，雖兩造確曾
    吵架互罵，被上訴人亦曾毆打上訴人，但次數不多，且依卷
    附95年10月27日診斷證明書所載（原審卷第8頁），上訴人
    之傷勢並非嚴重，且僅有一次已如上述，實難認尚有其他較
    之95年10月27日診斷證明書為嚴重之傷勢，是以尚難認本件
    已達民法第1052條第1項第3款所指不堪同居之虐待之情形，
    上訴人執此主張離婚，難認有理由。
三、按民法第1052條第2項規定：有前項以外之重大事由，難以
    維持婚姻者，夫妻之一方得請求離婚，但其事由應由夫妻之
    一方負責者，僅他方得請求離婚。立法旨趣在符合現代多元
    化社會之需要，使裁判離婚之事由較富彈性，當婚姻破裂時
    ，夫妻已無共同生活之實質時，即得請求離婚。又婚姻如有
    難以維持之重大事由，於夫妻雙方均須負責時，應比較雙方
    之有責程度，僅責任較輕之一方，得向責任較重之他方請求
    離婚，如雙方之有責程度相同，則雙方均得請求離婚，以符
    公平。是婚姻是否難以維持，應斟酌破壞夫妻共同生活之具
    體情事，是否客觀上達於動搖夫妻之共同生活，致夫妻已喪
    失維持婚姻之意欲以為斷，亦即婚姻是否已生破綻而無回復
    之希望，其難以維持婚姻之事實，是否已達於倘處於同一境
    況，任何人均將喪失維持婚姻希望之程度以決之。且婚姻係
    以夫妻之共同生活為目的，配偶應互相協力保持其共同生活
    之圓滿、安全及幸福，因而夫妻應相互尊重以增進情感和諧
    及誠摯之相處，此為維持婚姻之基礎，若此基礎不復存在，
    致夫妻無法共同生活，無復合可能者，即應認有難以維持婚
    姻之重大事由存在。本件兩造係共同經營小餐館，被上訴人
    並無上訴人所指不謀正職之情形，且兩造是共同經營家庭麻
    將，而非被上訴人一人獨自經營，業經認定如前，而上訴人
    所指渠車禍一事，雖被上訴人未帶上訴人去開刀，但上訴人
    並未能證明有開刀之必要性，至兩造僅偶有吵架，然此或年
    齡差距（上訴人為65年1月10日出生，被上訴人為39年12月1
    3日出生）及成長環境不同（上訴人為大陸人士，被上訴人
    則在台灣出生）所致，應可尋求彼此修正之途，且兩造既可
    共同經營小餐館，應有相當之配合度存在，則雖偶有夫妻口
    角之情形，應認尚未達任何人於此狀況均將喪失維持婚姻希
    望之程度，是以上訴人以民法第1052條第2項規定訴請離婚
    ，亦難認有理由。
陸、綜上所述，本件上訴人主張，為不足採，被上訴人抗辯尚屬
    可信。從而，上訴人主張依據民法第1052條第1項第3款、第
    2項規定訴請離婚為無理由，不應准許。原審為上訴人敗訴
    之判決，並無不合。上訴意旨指摘原判決不當，求予廢棄改
    判，為無理由，應予駁回。
柒、本件事證已臻明確，兩造所為之其他主張、陳述並所提之證
    據，經審酌後，認均與判決結果不生影響，不再一一論述，
    併予敘明。
據上論結，本件上訴為無理由，依民事訴訟法第449條第1項、第
78條，判決如主文。
中    華    民    國   100    年    4     月    12    日
                民事第二庭    審判長法  官  邱森樟
                                    法  官  謝說容
                                    法  官  蔡秉宸
以上正本係照原本作成。
如對本判決上訴，須於收受判決送達後20日內向本院提出上訴書
狀，其未表明上訴理由者，應於提出上訴後20日內向本院提出上
訴理由書（須按他造人數附具繕本）。
上訴時應提出委任律師為訴訟代理人之委任狀。具有民事訴訟法
第466條之1第1項但書或第2項之情形為訴訟代理人者，另應附具
律師及格證書及釋明委任人與受任人有該條項所定關係之釋明文
書影本。如委任律師提起上訴者，應一併繳納上訴審裁判費。
                                    書記官  紀美鈺
中    華    民    國   100    年    4     月    14    日
                                                      Ａ